【裁判字號】    95,交聲,591
【裁判日期】    950630
【裁判案由】    違反道路交通管理處罰條例聲明異議
【裁判全文】
臺灣臺北地方法院交通事件裁定         95年度交聲字第591號
原處分機關  交通部公路總局臺北區監理所
受處分人即
聲明異議人  甲○○
上列受處分人因違反道路交通管理處罰條例案件，對於交通部公
路總局臺北區監理所中華民國九十五年五月二十四日所為之處分
（原處分案號：北監自裁字第裁四○—Ｚ00000000號）
，聲明異議，本院裁定如下：
        主  文
原處分撤銷。
甲○○汽車駕駛人，駕駛汽車經測試檢定酒精濃度超過規定標準
，吊扣其駕駛執照壹年。
        理  由
一、按本件道路交通管理處罰條例第十條、第三十五條雖於民國
    九十四年十二月八日公布修正，惟施行日期行政院於九十五
    年六月二十三日始以院臺交字第○九五○○八七六八五號命
    令始定於九十五年七月一日施行，尚無比較新舊法問題，故
    倘無特別標示，則本件引用法條均係該原處分機關裁罰時、
    即行為時有效之法律，核先敘明。
二、按汽車駕駛人飲用酒類或其他類似物後其吐氣所含酒精濃度
    超過每公升○．二五毫克或血液中酒精濃度超過百分之○‧
    ○五以上者，不得駕車，道路交通安全規則第一百十四條第
    二款定有明文；又汽車駕駛人，駕駛汽車經測試檢定有酒精
    濃渡超過規定標準者，處新臺幣（下同）一萬五千元以上六
    萬元以下罰鍰，並當場移置保管其車輛及吊扣其駕駛執照一
    年，道路交通管理處罰條例第三十五條第一項第一款亦定有
    明文。
三、本件受處分人即聲明異議人甲○○於九十五年三月五日下午
    三時三十分許，飲酒後仍駕駛車號ＬＹ—八六七六號自用小
    客車，行經國道三號北上三十六‧五三公里處肇事，為國道
    公路警察局第六隊測得其呼氣所含酒精濃度為每公升○．七
    一毫克，認受處分人違反道路交通管理處罰條例第三十五條
    第一項第一款之行為掣單舉發、並帶保管前開車輛，嗣受處
    分人逾原舉發通知單應到案日期三十日均未到案，故原處分
    機關仍依道路交通管理處罰條例第三十五條第一項第一款及
    違反道路交通管理事件統一裁罰基準及處理細則所訂之違反
    道路交通管理事件統一裁罰基準表之規定，於九十五年五月
    二十四日裁處受處分人罰鍰新臺幣（下同）五萬七千元，並
    吊扣其駕駛執照十二個月。
四、訊據受處分人甲○○固不否認其於前揭時地飲酒後仍為駕駛
    車輛，經警攔檢呼氣所含酒精濃度為每公升○．七一毫克，
    仍駕駛車號ＬＹ—八六七六號自用小客車等情不諱，然仍矢
    口否認應受何違反道路交通管理處罰條例規定，辯稱：伊因
    同一行為，已經於九十五年六月十五日收受臺灣臺北地方法
    院檢察署九十五年度執字第四六五一號執行命令，應繳納拘
    役四十日（易科罰金，以每日九百元計算一日），依據行政
    罰法第二十六條之規定一事不二罰，故應不再需處罰該五萬
    七千元之罰鍰，應可返還云云。經查：
  (一)受處分人就於前揭時地酒後駕駛上開自用小客車，經警測其
    呼氣所含酒精濃度達○‧七一毫克而為舉發等事實，均不爭
    執，且有受處分人親自簽收之內政部警政署國道公路警察局
    公警局文字第Ｚ00000000號舉發違反道路交通管理
    事件通知單影本附卷可資佐證；且同一事實受處分人亦涉犯
    刑法第一百八十五條之三服用酒類不能安全駕駛動力交通工
    具而駕駛罪，經臺灣板橋地方法院檢察署檢察官偵查後以九
    十年度偵字第五一五六號聲請簡易判決處刑，再經臺灣板橋
    地方法院於九十五年四月二十八日以九十五年度交簡字第三
    七五號簡易判決處拘役四十日確定等情，並有臺灣板橋地方
    法院前開簡易判決、本院高等法院被告前案記錄表在卷可稽
    ，故前開事實堪以認定。
  (二)則本件關鍵即在於：是否有「一事不二罰」之適用，茲論述
    如下：
    1.按九十四年二月五日公布，並於九十五年二月五日施行之
      行政罰法第二十六條規定：「一行為同時觸犯刑事法律及
      違反行政法上義務規定者，依刑事法律處罰之。但其行為
      應處以其他種類行政罰或得沒入之物而未經法院宣告沒收
      者，亦得裁處之。前項行為如經不起訴處分或為無罪、免
      訴、不受理、不付審理之裁判確定者，得依違反行政法上
      義務規定裁處之。」又，其他種類行政罰，係指違反行政
      法上之義務應受「裁罰性」之「不利處分」，依行政罰法
      第二條規定，包括限制或禁止行為之吊扣證照處分。究其
      立法目的，一行為同時觸犯刑事法律及違反行政法上義務
      規定時，由於刑罰與行政罰同屬對不法行為之制裁，而刑
      罰之懲罰作用較強，故依刑事法律處罰，即足資警惕時，
      實無一事二罰再處行政罰之必要，且刑事法律處罰，由法
      院依法定程序為之，較符合正當法律秩序，應予優先適用
      ，但罰鍰以外之沒入或其他種類行政罰，因兼具維護公共
      秩序之作用，為達行政目的，行政機關仍得併予裁處，合
      先敘明。
    2.再刑法第一百八十五條之三規定「服用毒品、麻醉藥品、
      酒類或其他相類之物，不能安全駕駛動力交通工具而駕駛
      者，處一年以下有期徒刑、拘役或三萬元以下罰金」，於
      八十八年三月三十日增定之立法理由為：「為維護交通安
      全，增設服用酒類或其他相類之物過量致意識模糊駕駛交
      通工具之處罰規定，以防止交通事故之發生」，其保護之
      法益為「交通安全之社會法益」至明；而道路交通管理處
      罰條例第一條亦開宗明義載明，該條例係為加強道路交通
      管理，維護交通秩序，確保交通安全而制定，則同條例第
      三十五條第一項第一、二款之處罰規定，亦即著重管理防
      止飲酒後意識模糊下之駕駛行為，以防止交通事故、維護
      交通安全所為之處罰；且於九十五年七月一日始施行之道
      路交通管理處罰條例第三十五條亦就此情形修正增加第七
      項、第八項規定為：「（第七項）汽車駕駛人有第一項、
      ‧‧‧之情形，同時違反刑事法律者，經移置保管汽車之
      領回，不受第八十五條之二第二項，應同時檢附繳納罰鍰
      收據之限制。（第八項）前項汽車駕駛人，經裁判確定處
      以罰金低於本條例第九十二條第三項所訂最低罰鍰基準規
      定者，應依本條例裁決繳納不足最低罰鍰之部分。」，更
      可由修正意旨知悉，二者規範範圍之重疊；則刑法第一百
      八十五條之三與道路交通管理處罰條例第三十五條第一項
      第一款之規定不僅文義相同，且保護法益同一，行為人所
      為行為亦為同一，可認行為人將以一行為同時觸犯刑法及
      行正法上之義務，處罰目的同一，而基於一事不二罰原則
      ，應依照行政罰法第二十六條之規定為裁處。
    3.故本件受處分人同一飲酒後駕駛車輛之行為，除經原處分
      機關為裁處罰鍰五萬七千元、吊扣駕駛執照一年外，亦經
      臺灣板橋地方法院以九十五年度交簡字第三七五號判決確
      定乙節，已如前述，該酒後駕車之行為同時觸犯刑法及違
      反行政法上義務，揆諸前揭說明，基於一事不二罰之原則
      規定裁處罰鍰部分自無從再適用行政罰之必要，原處分機
      關逕以異議人酒精濃度超過規定標準每公升○‧五五毫克
      ，對其裁處罰鍰五萬七千元之部分，尚有未洽（因本件原
      處分機關裁處時，道路交通管理處罰條例第三十五條第八
      項尚未施行，尚無該條項命補繳差額規定之適用，併此敘
      明）。至吊扣駕駛執照一年部分，乃裁罰性之不利處分，
      為達赫阻酒後駕車之不法行為，維護道路交通用路權人之
      生命、身體之安全法益，依行政罰法第二十六條但書之規
      定，仍得裁處之。
  (三)綜上，本件異議為有理由，應將原處分撤銷，另諭知適法之
    處分如主文第二項所示，以資適法。
據上論斷，應依道路交通案件處理辦法第二十條，裁定如主文。
中    華    民    國    95    年    6     月    30    日
                  臺灣臺北地方法院交通法庭
                                    法  官  郭惠玲
如不服本裁定，應於裁定送達後五日內向本院提出抗告狀。
上正本證明與原本無異。
                                    書記官  鄭雅文
中    華    民    國    95    年    7     月    3     日


司法院資訊處製作；財團法人民間司法改革基金會備份。
